【裁判字號】    98,上易,1323
【裁判日期】    980604
【裁判案由】    詐欺
【裁判全文】
臺灣高等法院刑事判決                98年度上易字第1323號
上  訴  人  臺灣基隆地方法院檢察署檢察官
被      告  丁○○
上列上訴人因被告詐欺案件，不服臺灣基隆地方法院98年度易字
第61號，中華民國98年3 月24日第一審判決（起訴案號：臺灣基
隆地方法院檢察署97年度偵字第2407、2408、2565、2793、2794
、2796號），提起上訴，本院判決如下：
    主  文
原判決撤銷，發回臺灣基隆地方法院。
    理  由
一、公訴意旨略以：被告丁○○、同案林進忠（另經原法院以97
    年度基簡字第985號判決及定執行刑為有期徒刑4月，如易科
    罰金，以新臺幣1000元折算1 日在案）雖可預見如將自己或
    其親友於金融機構所設立帳戶之存摺、晶片金融卡及密碼等
    物交予他人使用，有供不法詐騙集團利用，而成為他人詐欺
    取財犯罪工具之可能，因無法貸得款項花用，竟分別基於幫
    助詐欺取財之犯意，同案林進忠於民國（下同）97年5月1日
    某日許，透過閱報之申辦貸款廣告，在其現居地前，將其妻
    吳靜雯向華南商業銀行港口分行所開設第0000000000000 號
    及彰化商業銀行仁愛分行所開設第00000000000000號帳戶之
    存摺、晶片金融卡、密碼等物交付予不詳姓名年籍之成年男
    子；另再另起幫助詐欺之犯意，於97年5 月31日至6月1日間
    ，將其代理其女林育婷向臺灣郵政股份有限公司愛三路郵局
    所開設第00000000000000號帳戶之帳戶之存摺、提款卡、密
    碼及其與其女林育婷之國民身分證影本等物，於臺北縣三重
    市三重客運總站，交付予不詳姓名年籍之成年男子，嗣該詐
    騙集團成員取得上開帳戶後，即基於為自己不法所有之詐欺
    犯意，(一)以電話向甲○○佯稱其前在東森購物頻道購物後付
    款後恐遭錯誤扣款，使甲○○於97年5 月2 日22時43分許，
    在臺中市○○區○○路4 段81號華南銀行操作自動櫃員機匯
    款新臺幣（下同）33,000元至吳靜雯上開華南銀行港口分行
    帳戶內並經提領一空；(二)以電話向蔡昌明佯稱其前在東森購
    物頻道購物付款後恐遭錯誤扣款，使蔡昌明於97年5 月3 日
    19時許，在雲林縣北港鎮○○路51號彰化銀行北港分行銀行
    操作自動櫃員機接續匯款95,000元、1000元、1000元至吳靜
    雯上開彰化銀行仁愛分行帳戶內並經提領一空；(三)以電話向
    乙○○佯稱網路購物付款後恐遭分期扣款，使乙○○陷於錯
    誤，於97年5月2日晚間22時40分許，在同中縣沙鹿鎮接續匯
    款共5次，共受騙匯款139,099元，其中29,983元即匯至吳靜
    雯上開華南銀行港口分行帳戶內，並經提領一空。(四)以電話
    向丙○○佯稱其在網路書店購物付款後恐遭錯誤扣款，使丙○○於97年5月31日21時15分在臺中縣霧峰鄉郵局匯款2,985
    元至林育婷上開帳戶及使其友人鄭卉於同日晚間23時23分
    ，在臺中市○○○路第一銀行存款9,000 元至被告丁○○第
    一商業銀行基隆分行第00000000000 號帳戶內，並均遭提領
    一空。(五)以電話向己○○佯稱於其在網路書店購物付款錯誤
    ，使己○○於97年5 月31日20時58分在南投縣埔里鎮暨南大
    學郵局匯款29,989元至林育婷上開帳戶，並經提領一空。(六)
    以電話向戊○○佯稱其在東森購物頻道購物付款後恐遭錯誤
    扣款，使戊○○於97年5 月31日22時4 分在臺北市○○街郵
    局匯款10,111元至林育婷上開帳戶，並經提領一空。嗣經甲○○、蔡昌明、乙○○、丙○○、戊○○等人發覺有異而因
    別報警處理，因認被告丁○○涉有刑法第30條第1 項前段、
    第339 條第1 項之幫助詐欺罪嫌等語。
二、原審判決以：檢察官於聲請簡易判決處刑書上關於「犯罪事
    實」之描述，多為同案被告林進忠部分（此部分業經原法院
    以97年度基簡字第985 號判決有罪）；其對於被告丁○○部
    分，僅有兩項：其一，被告丁○○基於幫助詐欺取財之犯意
    云云。其二，正犯之詐騙集團人員「(四)以電話向丙○○佯稱
    其在網路書店購物付款後恐遭錯誤扣款，使丙○○於97年 5
    月31日21時15分在臺中縣霧峰鄉郵局匯款2,985 元至林育婷
    上開帳戶及使其友人鄭卉於同日晚間23時23分，在臺中市
    ○○○路第一銀行存款9,000 元至丁○○第一商業銀行基隆
    分行第00000000000 號帳戶內，並均遭提領一空」云云。申
    言之，檢察官對於被告丁○○涉嫌「幫助詐欺」罪之主觀構
    成要件有所描述；惟對於其客觀構成要件並無描述，亦即並
    無被告交付存摺、金融卡及密碼給予正犯等構成要件行為之
    敘述，而僅有上述被害人遭正犯詐騙後付款入帳之構成要件
    結果之敘述。此種情形或因過失而漏載，惟就所謂「犯罪事
    實」檢視之，客觀構成要件行為係構成要件之要素，欠缺此
    一要素，則無法成其犯罪事實。易言之，既無幫助行為存在
    ，法院不可能因被告具有幫助詐欺之不確定故意，又有被害
    人因被正犯所騙而匯款入其帳戶之結果，即逕論被告以幫助
    詐欺罪。進而言之，特定被告與特定犯罪事實係案件之要素
    ，欠缺其一即無法成立案件，法院即無從進行審判。如前所
    述，特定被告與特定犯罪事實之欠缺，係不得補正之事項，
    並非如同「證據並所犯法條」係得補正之事項，法院自不得
    裁定命檢察官補正；何況，若對不得命其補正之事項而裁定
    命檢察官補正，不僅不合法律，而其結果亦將使得本次原本
    不必面對刑罰權之被告，必須面臨審判，有刑罰加身之虞；
    如此將對被告不公，並有失中立法院之立場。總而言之，本
    件欠缺對犯罪事實之行為描述，其聲請簡易判決處刑之程序
    違背規定，本院無法開始審判，應不經言詞辯論，逕為不受
    理之判決云云，固非無見。
三、惟查：
    按檢察官起訴書，依刑事訴訟法第243 條第2 項第2 款（即
    現行法第264 條第2 項第2 款）所應記載之犯罪事實，苟與
    其他犯罪不致相混，足以表明其起訴之範圍者，即使記載未
    詳，法院不得以其內容簡略而不予受理（參照最高法院25年
    上字第662 號判例要旨，附於本院卷第13頁）。本件檢察官
    對於被告涉犯幫助詐欺取財罪部分，於起訴書上載明被告基
    於幫助詐欺取財之犯意，並記載：「正犯之詐騙集團人員以
    電話向丙○○佯稱其在網路書店購物付款後恐遭錯誤扣款，
    使丙○○於97年5 月31日21時15分在臺中縣霧峰鄉郵局匯款
    2,985 元至林育婷上開帳戶及使其友人鄭卉於同日晚間23
    時23分，在臺中市○○○路第一銀行存款9,000 元至被告丁○○第一商業銀行基隆分行第00000000000 號帳戶內，並均
    遭提領一空，因認被告丁○○涉有刑法第30條第1 項前段、
    第339條第1項之幫助詐欺罪嫌」等語，即已表明起訴之範圍
    ，雖起訴書未將被告如何交付存摺、金融卡及密碼予正犯之
    行為態樣詳予載明，然起訴書既敘述被告基於幫助詐欺取財
    之犯意，使被害人遭詐騙集團所騙而匯款入被告之帳戶，並
    遭提領一空，因認被告涉犯幫助詐欺罪嫌等語，並於起訴書
    上載明相關證據資料（起訴書於證據欄記載被告之供述為證
    據，查被告於警詢時對於其如何將存摺、金融卡及密碼交付
    予他人等情已有所陳述，見臺灣基隆地方法院97年度偵字第
    2793號偵查卷第7頁至第8頁），起訴之範圍即已特定，要難
    謂起訴書於犯罪事實並無記載或記載未詳，而不予受理。原
    審遽認本件起訴之程序違背規定，諭知不受理，尚有未洽。
    公訴人上訴意旨，執此指摘原判決不當，為有理由，應由本
    院將原判決予以撤銷，發回原法院更為適當之判決，並不經
    言詞辯論為之。
據上論斷，應依刑事訴訟法第369條第1 項但書、第372條，判決
如主文。
中    華    民    國    98    年    6     月    4     日
                  刑事第三庭  審判長法  官  陳博志
                                    法  官  蔡聰明
                                    法  官  許文章
以上正本證明與原本無異。
不得上訴。
                                    書記官  蔡慧娟
中    華    民    國    98    年    6     月    5     日


司法院資訊處製作；財團法人民間司法改革基金會備份。
